【裁判字號】    89,上訴,1817
【裁判日期】    900215
【裁判案由】    侵占
【裁判全文】
臺灣高等法院高雄分院刑事判決          八十九年度上訴字第一八一七號
    上  訴  人  台灣屏東地方法院檢察署檢察官
    被      告  甲○○
右上訴人因侵占案件，不服臺灣屏東地方法院八十九年度訴緝字第三一號中華民國八
十九年十一月九日第一審判決（起訴案號：臺灣高雄地方法院檢察署八十七年度偵字
第三八一八號），提起上訴，本院判決如左：
      主      文
上訴駁回。
      理      由
一、公訴意旨略以：甲○○於民國八十五年九月至同年十二月間，擔任屏東縣高樹國
    中二年七班代課老師，負責收取該班學生之班費及午餐費，詎於前開時間內，於
    收取該班之班費（新台幣（下同）三千七百元）及午餐費（三萬三千元）後，意
    圖為自己不法之所有，將該二筆款項侵占入己，因認甲○○涉有刑法第三百三十
    六條第一項之侵占罪嫌。
二、按犯罪事實應依證據認定之，無證據不得推定其犯罪事實，刑事訴訟法第一百五
    十四條定有明文。再者，認定不利於被告之事實，須依積極證據，茍積極證據不
 足為被告不利事實之認定時，即應為有利於被告之認定，更不必有何有利之證據
    ；又，認定犯罪事實所憑之證據，雖不以直接證據為限，間接證據亦包括在內；
    然而無論為直接證據或間接證據，其為訴訟上之證明，須於通常一般人均不致有
    所懷疑，而得以確信其為真實之程度者，始得據為有罪之認定，此有最高法院三
    十年上字第八一六號、七十六年臺上字第四九八六號刑事判例可資參照；另按，
    侵占罪之成立，係以行為人對於所持有他人之物，意圖為自己不法之所有，對於
    所持有之物變異持有之意為所有，為其主觀構成意件，是倘行為人乏此主觀意圖
    ，縱其客觀行為人確實持有他人之物而未歸還，亦難逕以該罪相繩，合先說明。
三、本件公訴人認被告涉有侵占之犯行，無非以高樹國中之導師鄭呈因於偵查中證稱
    ，被告確因擔任該校二年七班之導師，而收取學生班費三千七百元，嗣即無故未
    到校，該筆款項亦因而不知所終等語，證人即該校經理楊昭德於偵查中證稱，被
    告曾收取學生所交之午餐費三萬三千元，嗣於被告離校後，發現該款項未繳交予
    學校，後來由被告之父到校表示可由被告之鐘點費中扣抵等語為據。惟訊之被告
    則堅詞否認有公訴人所指之犯行，辯稱其於前述時地，固因擔任高樹國中導師而
    收取有上開款項，但對該筆款項並無不法所有之意，惟因其於八十五年底因其妻
    積欠地下錢莊款項，其亦受累遭催債甚急，故於八十六年初即避債而未再至該校
    上課，但其於離家時即曾將約五萬元之款項，交予其母黃鶴美代為歸還該校，並
    未侵占之等語。
四、經查，被告於八十六年間即曾主動交付約五萬元之款項，委託其母黃鶴美償還其
    所收取之前述學生之午餐費與班費，並已由其母於八十六年初即行將該筆款項交
    付原任職於高樹國中之朱秋波，並歸還該校，對該校早已無欠款之事實，經被告
    陳明，並經證人黃鶴美、朱秋波、楊昭德（現為該校經理）於原審到庭結證屬實
    ，且互核一致，應堪採信，是公訴人認被告有侵占該筆款項未還，即有誤會；次
    查，被告於八十六年初即已將所收取之上述午餐費繳還學校之事實，亦經高樹國
    中於八十六年二月二十六日以（八六）屏樹中合字第０二一八號函覆屏東縣政府
    ，有偵查卷附之該函可憑（偵查卷第三頁），是被告既於遭校方告發前，即已將
    三萬三千元之午餐費歸還校方，足見其所辯對所收款項並無不法所有之意一節，
    尚非無據。又查證人楊昭德雖於八十七年四月間偵查中證稱，被告未將所收午餐
    費歸還，係由被告之父到校表示可逕由被告之鐘點費中扣抵等語，然其與證人朱
    秋波於原審審理中均結證稱，因當時朱秋波係將款項交予該校之出納梁金和，故
    被告所收之款項究係何時歸還、係以何方式歸還，其均不清楚等語，是證人楊昭
    德既非親自收取朱秋波代為還款之人，則其於偵查中所稱被告未將午餐費歸還，
    而係由其鐘點費中扣抵一節，乃不明狀況之詞，即難遽採為不利於被告之證據，
    應以證人朱秋波、楊昭德等於原審審理中所稱，被告於離校未久即主動將所收款
    項歸還等語較為可採。另該校出納組長即證人梁金和於本院調查中亦結證：學校
    午餐費用是我負責收取，被告所收的午餐費是由我收回的，是被告委託他人繳回
    的等語，由上可知，難認被告有何不法之侵占意圖。
五、綜上所述，被告所辯上情，經調查結果，應堪採信。此外，復本無其他確切之證
    據足證被告犯罪，應認不能證明被告犯罪。則原審所為被告無罪之諭知，並無不
    合。公訴人上訴意旨，仍執陳詞，指摘原判決不當，經核難認有理由，應予駁回
    。
據上論結，應依刑事訴訟法第三百六十八條，判決如主文。
本案經檢察官沈紹嘉到庭執行職務。
中    華    民    國      九十      年       二       月     十五   日
                              臺灣高等法院高雄分院刑事第三庭
                                  審判長法官  莊秋桃
                                        法官  陳中和
                                        法官  謝宏宗
右正本證明與原本無異。
不得上訴。
                                      書記官  陳靖華
中    華    民    國      九十      年       二       月    十六    日
                                                                 Ｊ


司法院資訊處製作；財團法人民間司法改革基金會備份。
